臺灣高等法院刑事判決
111年度上訴字第1942號
上  訴  人  
即  被  告  陳瑞豐

上列上訴人因詐欺等案件，不服臺灣新北地方法院110年度金訴
字第664號，中華民國111年3月22日第一審判決（起訴案號：臺
灣新北地方檢察署110年度偵字第18129號），提起上訴，本院判
決如下：
    主  文
原判決撤銷。
陳瑞豐犯三人以上共同詐欺取財罪，處有期徒刑陸月。
    事  實
一、陳瑞豐於民國109年12月1日起，參與綽號「頂峰」、「小佑
    」、徐姓男子等人及其他真實姓名年籍不詳之成年人共同組
    成之具有持續性、牟利性、有結構性之詐欺集團犯罪組織（
    所涉參與犯罪組織犯行，另經臺灣高等法院高雄分院以110
    年度金上訴字第185、186號判決），擔任領款車手，意圖為
    自己不法之所有，基於三人以上共同犯詐欺取財及洗錢之犯
    意聯絡。先由詐欺集團成員於109年12月2日撥打電話予嚴秀
    錦，佯稱為其女蔡佩芷之表姊，急需用錢云云，致蔡佩芷經
    嚴秀錦轉達後陷入錯誤，因而於翌(3)日匯款新臺幣(下同)1
    00,000元至不知情之陳芝琴（所涉幫助詐欺犯嫌，另經臺灣
    橋頭地方檢察署檢察官以110年度偵緝字第340號為不起訴處
    分書）申設之中國信託商業銀行帳號000000000000號帳戶。
    陳瑞豐再依「頂峰」之指示，於同日12時47分許，在新北市
    ○○區○○路0段000巷0號統一超商，持前述帳戶提款卡提領前
    述款項後，依「頂峰」之指示，至新北市三重區三和路麥當
    勞交付與徐姓男子，以此方式掩飾詐欺贓款之去向，製造金
    錢流向之斷點。
二、案經蔡佩芷訴由新北市政府警察局三重分局報告臺灣新北地
    方檢察署檢察官偵查起訴。
    理  由
一、本判決以下所引具傳聞性質之各項供述證據，經本院於審理
    期日調查證據時提示並告以要旨後，未據當事人於言詞辯論
    終結前就證據能力部分有所異議，經審酌該言詞陳述或書面
    陳述作成時之情況，該等證據並無違背法定程序取得或顯不
    可信之情形，以之作為證據均屬適當，依據刑事訴訟法第15
    9條之5規定，自應認為均有證據能力。其餘認定事實所引用
    之非供述證據，並無證據證明係公務員違背法定程序所取得
    ，且就本案待證事項復具有相當關連性，亦無刑事訴訟法第
    159條之4顯有不可信之情況與不得作為證據之情形，復經本
    院於審理期日依法進行證據之調查、辯論，依同法第158條
    之4規定之反面解釋，亦均應有證據能力。
二、認定犯罪事實所憑之證據及理由：
　㈠被告對於上開犯罪事實，於原審及本院審理中(本院卷第46至
    47頁)均坦承不諱，核與證人即告訴人蔡佩芷於警詢中之證
    詞相符，且有監視器影像擷圖、中國信託商業銀行110年6月
    10日中信銀字第110224839148467號函及檢附之陳芝琴客戶
    資本資料、帳號000000000000號存款交易明細及自動化交易
    LOG資料（偵卷第19、57至61頁）等事證可以佐證，足認事
    證明確，犯行堪予認定，自應予依法論科。
　㈡被告上訴意旨原雖主張，依被告自白加入LINE交付收取被害
    人款項時，均係由一名「徐先生」代收，故是否有「頂峰」
    、「小佑」之人或僅有「徐先生」一人變換身分，且於LINE
    中稱其為「頂峰」知人，被告均未曾碰面，而以網路世界本
    可自由變換身分代號或匿名，故本件應係觸犯普通詐欺取財
    罪云云。惟查，被告於偵查中已供認，有跟「頂峰」確認交
    錢的對象「徐先生」其人有無錯誤及衣著、特徵等語(偵卷
    第67至69頁)，顯見本案確係三人上共犯無訛，且被告提起
    本件上訴後已坦承上開犯行，是此部分原上訴意旨之主張並
    無理由。　
三、論罪科刑：
  ㈠核被告所為，係犯刑法第339條之4第1項第2款之三人以上共
    同詐欺取財罪、洗錢防制法第14條第1項之洗錢罪。被告就
    本案犯行與「頂峰」、「小佑」、徐姓男子等人間，有共同
    之犯意聯絡及行為分擔，應依刑法第28條之規定，論以共同
    正犯。
　㈡被告以一行為同時觸犯刑法第339條之4第1項第2款之三人以
    上共同詐欺取財罪、洗錢防制法第14條第1項之洗錢罪洗錢
    罪，應依刑法第55條前段規定，應從一重論以三人以上共同
    詐欺取財罪。想像競合犯之處斷刑，本質上係「刑之合併」
    。其所謂從一重處斷，乃將想像競合犯組成之評價上數罪，
    合併為科刑一罪，其所對應之刑罰，亦合併其評價上數罪之
    數法定刑，而為一個處斷刑。易言之，想像競合犯侵害數法
    益者皆成立犯罪，論罪時必須輕、重罪併舉論述，同時宣告
    所犯各罪名，包括各罪有無加重、減免其刑之情形，亦應說
    明論列，量刑時併衡酌輕罪部分量刑事由，評價始為充足，
    然後依刑法第55條前段規定「從一重處斷」，非謂對於其餘
    各罪可置而不論。因此，法院決定處斷刑時，雖以其中最重
    罪名之法定刑，做為裁量之準據，惟於裁量其輕重時，仍應
    將輕罪合併評價在內。洗錢防制法第16條第2項規定：「犯
    前二條之罪，在偵查或審判中自白者，減輕其刑。」被告於
    原審及本院審理時均坦認上開犯行，依前開規定原應減輕其
    刑，雖其一般洗錢罪屬想像競合犯其中之輕罪，惟本院於量
    刑時仍一併衡酌該部分減輕其刑責之事由。
　㈢按刑法第59條規定犯罪之情狀可憫恕者，得酌量減輕其刑，
    其所謂「犯罪之情狀」，與同法第57條規定科刑時應審酌之
    一切情狀，並非有截然不同之領域，於裁判上酌減其刑時，
    應就犯罪一切情狀（包括第57條所列舉之10款事項），予以
    全盤考量，審酌其犯罪有無可憫恕之事由（即有無特殊之原
    因與環境，在客觀上足以引起一般同情，以及宣告法定低度
    刑，是否猶嫌過重等），以為判斷。查刑法第339條之4第1
    項第2款之三人以上共同詐欺取財罪法定刑為「處1年以上7
    年以下有期徒刑，得併科100萬元以下罰金」，其法定最低
    本刑實屬非輕。然被告於本件犯行中所擔任之車手角色，實
    係詐欺集團中位階最低者，除被告本案獲取1,500元之報酬
    外，未見被告有再獲取其他不法利益，且本件被害人僅1人
    ，其惡性與集團中之上層策畫者及實際實行詐術者相比已顯
    然較輕，被告未必對於詐欺集團之惡性有深刻認識；再衡酌
    被告於原審及本院審理中均坦承犯行，且與告訴人以50,000
    元調解成立，並已給付10,000元，足見被告確有悔意並彌補
    其犯行所生之損害，堪認確有情堪憫恕之處，若處法定最低
    度刑責，仍嫌過重，客觀上足以引起一般同情，爰依刑法第
    59條規定，減輕其刑。
　㈣被告供稱其因本案獲得1,500元之報酬，為其犯罪所得，惟被
    告已與告訴人以50,000元調解成立，並已實際給付告訴人10
    ,000元(原審卷第97頁)，已不再保有犯罪所得，爰不再予宣
    告沒收。
四、撤銷改判之理由：
　㈠被告原上訴意旨主張係犯普通詐欺取財罪不可採之理由，業
    據指駁如上。惟原審判決認被告所犯洗錢罪，已於審判中自
    白，爰依洗錢防制法第16條第2項規定減輕其刑，復依刑法
    第59條之規定再予以減輕其刑，然卻未依法予以遞減，適用
    法律尚有違誤，仍無可維持，自應予以撤銷改判。　　　　
　㈡爰以被告之行為人責任為基礎，審酌被告犯罪之動機、目的
    、手段、違反義務之程度及犯罪所生之危險或損害：被告尚
    有相當之工作能力，竟不思以正當途徑賺取生活所需，明知
    當前詐欺集團橫行，政府窮盡心力追查、防堵，且大眾傳播
    媒體更屢屢報導民眾被詐欺之新聞，竟於前述時間，以前述
    方式，擔任車手提款，共同分擔詐欺犯行，向被害人詐得財
    物並轉交上手而加以隱匿，共詐得100,000元，被害人1人，
    被告並獲得1,500元之報酬，嗣經警方調閱監視器而循線查
    獲。犯罪行為人之生活狀況、品行及智識程度：被告受有高
    中肄業之教育程度，從事過銷售、飯店，自稱因看中國時報
    應徵外勤人員，對方原說是比特幣要跟客人收錢，但做了之
    後發現怪怪的，因此承認犯行，現晚上做保全、白天做快遞
    ，約收入約50,000元，已離婚，女兒已結婚，無人需要扶養
    ，為被告供述在卷；被告於本案前未曾有任何前案紀錄，惟
    因於109年12月1日起加入本案詐欺集團而涉犯多件詐欺及洗
    錢案件，已經臺灣高等法院高雄分院、臺灣橋頭地方法院、
    臺灣臺北地方法院判決，有臺灣高等法院被告前案紀錄表附
    卷可證，自應考量他案判決之刑度量處適當之刑。犯罪後之
    態度：被告犯後坦承犯行，合於洗錢防制法第16條第2項減
    輕其刑之規定，且已與告訴人調解成立，並已實際支付部分
    金額，請求從輕量刑；然被告和解後應支付被害人之餘款，
    卻未再支付，有本院公務電話來電紀錄表在卷可稽(本院卷
    第39頁)等一切情狀，量處如主文第二項所示之刑。
　㈢被告上訴意旨主張所犯有上開所述合於刑法第57條、第59條
    之事由，若被告因此入監執行，恐無法再賠償被害人，對被
    害人並非有利，請求予以宣告緩刑云云。惟被告前已因另案
    涉犯三人以上共同詐欺取財罪，經臺灣高等法院高雄分院以
    110年度金上訴字第185號判決處定應執行有期徒刑1年8月在
    案。況於本案與被害人和解後，餘款均未再支付，已如上述
    ，凡此足堪認被告並無合於得宣告緩刑，且亦無以暫不執行
    為適當之理由，自不能也不宜宣告緩刑。　
據上論斷，應依刑事訴訟法第369條第1項前段、第364條、第299
條第1項前段，判決如主文。
本案經檢察官林郁璇提起公訴，檢察官曾俊哲到庭執行職務。
中　　華　　民　　國　　111 　年　　7 　　月　　20　　日
                  刑事第十九庭  審判長法　官  曾淑華
                                      法　官  李殷君
                                      法　官  陳文貴
以上正本證明與原本無異。
如不服本判決，應於收受送達後20日內向本院提出上訴書狀，其
未敘述上訴之理由者並得於提起上訴後20日內向本院補提理由書
（均須按他造當事人之人數附繕本）「切勿逕送上級法院」。
                                      書記官  俞妙樺
中　　華　　民　　國　　111 　年　　7 　　月　　20　　日
附錄：本案論罪科刑法條全文
洗錢防制法第14條第1項
有第二條各款所列洗錢行為者，處 7 年以下有期徒刑，併科新
臺幣 5 百萬元以下罰金。
中華民國刑法第339條之4第1項第2款
犯第 339 條詐欺罪而有下列情形之一者，處 1 年以上 7 年以
下有期徒刑，得併科 1 百萬元以下罰金：
二、三人以上共同犯之。